【裁判字號】    89,上訴,293
【裁判日期】    890907
【裁判案由】    違反槍砲彈藥刀械管制條例
【裁判全文】
臺灣高等法院臺中分院刑事判決                    八十九年度上訴字第二九三號
    上訴人
    即被告  乙○○
    指  定
    辯護人  本院公設辯護人  丙○○
右上訴人因違反槍彈藥刀械管制條例案件，不服臺灣彰化地方法院中華民國八十八
年十一月二十二日第一審判決（民國八十八年度訴字第四二八號，起訴案號：臺灣彰
化地方法院檢察署民國八十八年度偵字第二一０五號），提起上訴，本院判決如左：
    主  文
原判決撤銷。
乙○○未經許可，持有土製爆裂物，處有期徒刑貳年陸月，併科罰金新台幣拾萬元，
罰金如易服勞役，以參佰元即新臺幣玖佰元折算壹日，扣案驗餘之火藥壹瓶沒收；又
未經許可，持有子彈，處有期徒刑壹年，併科罰金新台幣陸萬元，罰金如易服勞役，
以參佰元即新台幣玖佰元折算壹日，扣案制式步槍子彈肆顆均沒收。應執行有期徒刑
參年，併科罰金新台幣拾伍萬元，罰金如易服勞役，以參佰元即新台幣玖佰元折算壹
日，扣案驗餘火藥壹瓶及制式步槍子彈肆顆均沒收。
    事  實
原審判決書所記載之事實，除「迄八十八年二月九日十時四十分許，經警據報在彰化
縣和美鎮○○里○○路○段四二三巷八號住處查獲，並扣得右揭土製爆裂物一個、火
藥一瓶、口徑五點五六ＭＭ制式步槍子彈四顆。」部分，應更正為「迄八十八年二月
九日上午十時四十分許，乙○○因涉嫌毒品案件，經警帶同前往彰化縣和美鎮○○里
○○路○段四二三巷八號住處欲搜查毒品時，乙○○即主動帶同警員前往其住處房間
查扣右揭土製爆裂物一個、火藥一瓶、口徑五點五六ＭＭ制式步槍子彈四顆。該查扣
之土製爆裂物一個、火藥一瓶、口徑五點五六ＭＭ制式步槍子彈四顆，經囑託內政部
警政署刑事警察局鑑定結果，認該枚土製爆裂物內外計有三層，係以直徑四．五公分
及長十二公分之鋁質金屬管為容器，外纏膠帶，內裝直徑三公分及長八公分之銅質金
屬管，銅質金屬管內又裝入美工刀片之碎片約四十片及另一直徑二公分及長八公分之
鋅質金屬後，再纏以膠帶，鋅質金屬管內又裝入火藥約一五０公克及代用電雷（燈泡
鎢絲），並外接兩條長約十五公分之電線，利用電氣點火引爆，認具危險性及殺傷力
；而火藥經採樣鑑驗，係制式雙基發射藥，其主要成分為硝化甘油（Nitroglycerin
）及硝化纖維（Nitrocellulose），並檢出火藥填充物（Diphenylamine），依內政
部八十六年十一月二十四日台（86）內警字第八六七０六八三號公告，火藥為爆裂物
之主要組成零件；另子彈肆顆，認均係口徑五．五六ＭＭ制式步槍子彈，具殺傷力。
」外，其餘與本院認定之犯罪事實相同，茲引用之（如附件）。
    理  由
一、引用原審判決書所記載之證據。
二、核上訴人即被告（以下簡稱被告）乙○○所為，係犯槍彈藥刀械管制條例第七
    條第四項之未經許可持有爆裂物罪、同條例第十二條第四項之未經許可持有子彈
    罪及同條例第十三條第四項之未經許可持有爆裂物主要組成零件罪。又被告出於
    一行為，同時未經許可持有爆裂物及主要組成爆裂物之火藥，而觸犯上揭條例第
    七條第四項之未經許可持有爆裂物罪與同條例第十三條第四項之未經許可持有爆
    裂物主要組成零件罪，係屬一行為觸犯數罪名之想像競合犯關係，應依刑法第五
    十五條之規定，從較重之未經許可持有爆裂物罪處斷。至其所犯上開未經許可持
    有爆裂物罪與未經許可持有子彈罪，犯意各別，所犯復為構成要件不同之罪，應
    予分論併罰。查被告係於八十八年二月九日上午十時四十分許，因涉嫌毒品案件
    ，經警帶同前往彰化縣和美鎮○○里○○路○段四二三巷八號住處欲搜查毒品時
    ，被告即主動帶同警員前往其住處房間查扣右揭土製爆裂物一個、火藥一瓶、口
    徑五點五六ＭＭ制式步槍子彈四顆，之前員警並不知道被告持有上開物品等事實
    ，業經證人即警員甲○○到庭結證無訛，並有現場檢查紀錄在卷可憑，顯然被告
    係自首並報繳其持有之全部彈藥，應依槍彈藥刀械管制條例第十八條第一項前
    段之規定減輕其刑。原審法院予以被告論罪科刑之判決，固非無見，然查被告所
    犯槍彈藥刀械管制條例第七條第四項之未經許可持有爆裂物罪，其法定本刑係
    處五年以上有期徒刑，併科新臺幣一千萬元以下罰金，而被告於原審法院審理時
    ，並未選任辯護人，詎原審法院就該部分亦疏未指定公設辯護人為其辯護，於法
    尚有未合；次查被告所犯槍彈藥刀械管制條例第七條第四項之未經許可持有爆
    裂物罪，其法定本刑係處五年以上有期徒刑，併科新臺幣一千萬元以下罰金，而
    原審法院並未敘明被告所為，有何減輕其刑之事由，竟就被告該部分之犯行量處
    有期徒刑二年六月，併科罰金新臺幣十萬元，自有違誤；再查被告未經許可持有
    右述子彈四顆之行為，係屬實質上一罪，然原審法院竟認被告此部分之犯行，係
    屬一行為觸犯數罪名之想像競合犯關係，應依刑法第五十五條之規定，從一未經
    許可持有子彈罪處斷，尚有未合；末查被告就本案之犯罪事實，係自首並報繳其
    持有之全部彈藥，已如上論，但原審法院竟未依槍彈藥刀械管制條例第十八條
    第一項前段之規定減輕其刑，其適用法則自有未當。被告上訴意旨以其係自首等
    情憑以指摘原判決不當，為有理由，且原判決亦有可議，同屬無可維持，應由本
    院將原判決予以撤銷改判。查被告未經許可持有前揭具殺傷力之土製爆裂物、子
    彈及組成爆裂物之火藥之行為，破壞社會秩序，危害人民生命、財產之安全，爰
    併審酌被告對於右開犯行，尚能供認不諱，態度良好及其犯罪之動機、手段、所
    生之危害等一切情狀，各量處如主文第二項所示之刑，並定其應執行之刑及諭知
    所科罰金如易服勞役之折算標準，以示懲儆。按槍彈藥刀械管制條例第十三條
    第四項既已明文禁止未經許可持有爆裂物之主要組成零件，而火藥係屬爆裂物之
    主要組成零件，自應認係屬違禁物，方符法理。是扣案驗餘之火藥一瓶及制式步
    槍子彈四顆（依性能檢驗法鑑測時，未經擊發或拆解），均係屬違禁物，應依法
    併予宣告沒收之。至原具殺傷力之爆裂物一顆，因於鑑測時，以水砲擊解，已成
    無殺傷力之破碎殘物，核其性質，已非屬違禁物，依法自無庸為沒收之諭知。
三、另按槍彈藥刀械管制條例第十九條第一項雖規定，犯同條例第七條之罪，經判
    處徒刑者，應於刑之執行完畢或赦免後，令入勞動場所，強制工作，其期間為三
    年。惟保安處分之目的在於協助受處分人再社會化，並改善其潛在之危險性格，
    故有無宣付保安處分之必要，自應斟酌個案情節，尤其應衡量行為人所為犯罪行
    為之嚴重性、危險性，及其個人之性格傾向及改善之期待可能性，容許法官視案
    情之懸殊異同，依職權為適當之裁量，並無法定絕對之必要，已據司法院大法官
    會議第四七一號解釋在案。經查被告持有上開土製爆裂物之行為，固已生危害社
    會治安秩序，但審酌其犯罪之動機及情節，認經執行上開所宣告之刑後，已與外
    界不良環境為相當期間之隔絕，如於受刑期間，施以妥適之教化應足以促其醒悟
    ，改過遷善，故本院認尚無諭知強制工作之必要，附此敘明。
四、據上論斷，應依刑事訴訟法第三百七十三條、第三百六十九條第一項前段、第三
    百六十四條、第二百九十九條第一項前段，槍彈藥刀械管制條例第七條第四項
    、第十二條第四項、第十三條第四項、第十八條第一項前段，刑法第十一條前段
    、第五十五條、第四十二條第二項、第三十八條第一項第一款、第五十一條第五
    款、第七款，罰金罰鍰提高標準條例第二條前段判決如主文。
本案經檢察官丁○○到庭執行職務。
中      華      民      國    八十九      年      九      月    七      日
                              臺灣高等法院臺中分院刑事第十庭
                                    審判長法  官  林  照  明
                                          法  官  蕭  廣  政
                                          法  官  李  寶  堂
右正本證明與原本無異。
如不服本判決應於收受送達後十日內向本院提出上訴書狀，其未敘述上訴之理由者並
得於提起上訴後十日內向本院補提理由書（均須按他造當事人之人數附繕本）。
                                          書記官  蕭  玉  真
中      華      民      國    八十九      年      九      月    八      日
附錄：
槍砲彈藥刀械管制條例第七條第四項：
未經許可，持有、寄藏或意圖販賣而陳列第一項所列槍、彈藥者，處五年以上有期
徒刑，併科新臺幣一千萬元以下罰金。
附件：
台灣彰化地方法院刑事判決                          八十八年度訴字第四二八號
    公  訴  人  臺灣彰化地方法院檢察署檢察官
    被      告  乙○○  男三十二歲（民國○○○年○月○○○日生）
                        住彰化縣和美鎮○○里○○路○段四二三巷八號
                        身分證統一編號：Ｍ一二七四八九二號
右列被告因違反槍砲彈藥刀械管制條例案件，經檢察官提起公訴（八十八年度偵字第
二一０五號），本院判決如左：
        主  文
乙○○未經許可持有土製爆裂物，處有期徒刑貳年陸月，併科罰金新台幣拾萬元，罰
金如易服勞役，以新台幣玖佰元即銀元參佰元折算壹日，扣案之驗餘之火藥壹瓶，沒
收；又未經許可持有子彈，處有期徒刑壹年貳月，併科罰金新台幣陸萬元，罰金如易
服勞役，以新台幣玖佰元即銀元參佰元折算壹日，扣案之制式六五步槍子彈肆顆，均
沒收。應執行有期徒刑參年陸月，併科罰金新台幣拾伍萬元，罰金如易服勞役，以新
台幣玖佰元即銀元參佰元折算壹日，扣案驗餘之火藥壹瓶及制式六五步槍子彈肆顆，
均沒收。
        事  實
一、乙○○於民國（下同）八十七年九月間，在彰化縣和美鎮○○里○○路七三七巷
    一二０號號蘇煜智（原名蘇信雄）所工作之工廠內，向蘇煜智取得具危險性及殺
    傷力之土製爆裂物一顆及屬爆裂物之主要組成零件火藥壹瓶（據乙○○稱：該爆
    裂物及火藥實際上應係某姓名為「楊志宏」或「楊宏志」者所有，惟其所供之年
    籍資料不明，無從查悉），即同時未經許可，持有該土製爆裂物一顆及火藥一瓶
    ，並置放於其坐落彰化縣和美鎮○○里○○路○段四二三巷八號住處。又另起犯
    意，於取得上開爆裂物及火藥後數月（確切之時間，乙○○不復記憶，無從擬制
    ），在上揭「楊志宏」或「楊宏志」者坐落彰化縣某處之住所（乙○○無從詳述
    ），自「楊志宏」或「楊宏志」者，取得口徑五點五六MM制式六五步槍子彈四顆
    ，即未經許可、非法持有之。乙○○未經許可，持有上揭爆裂物、火藥及子彈，
    迄八十八年二月九日十時四十分許，經警據報在彰化縣和美鎮○○里○○路○段
    四二三巷八號住處查獲，並扣得右揭土製爆裂物一個、火藥一瓶、口徑五點五六
    ＭＭ制式步槍子彈四顆。
二、案經彰化縣警察局和美分局報請臺灣彰化地方法院檢察署檢察官偵查起訴。
        理  由
一、右揭事實，訊據被告坦承不諱，並有警製制現場檢查記錄一紙附卷可稽，及土製
    爆裂物一個、火藥一瓶、口徑五點五六ＭＭ制式步槍子彈四顆扣案足證。又該扣
    案土製爆裂物一個、火藥一瓶、口徑五點五六ＭＭ制式步槍子彈四顆，經囑託內
    政部警政署刑事警察局鑑定結果，認該枚土製爆裂物內外計有三層，係以直徑四
    ．五公分及長十二公分之鋁質金屬管為容器，外纏膠帶，內裝直徑三公分及長八
    公分之銅質金屬管，銅質金屬管內又裝入美工刀片之碎片約四十片及另一直徑二
    公分及長八公分之鋅質金屬後，再纏以膠帶，鋅質金屬管內又裝入火藥約一五０
    公克及代用電雷（燈泡鎢絲），並外接兩條長約十五公分之電線，利用電氣點火
    引爆，認具危險性及殺傷力；而火藥經採樣鑑驗，係制式雙基發射藥，其主要成
    分為硝化甘油（Nitroglycerin）及硝化纖維（Nitrocellulose），並檢出火藥
    填充物（Diphenylamine），依內政部八十六年十一月二十四日台（86）內警字
    第八六七０六八三號公告，火藥為爆裂物之主要組成零件；另子彈肆顆，認均係
    口徑五．五六MM制式步槍子彈，具殺傷力等事實，有該局八十八年三月十六日刑
    鑑字第二四二四七號、八十八年三月二十五日刑鑑字第一八七四二號、八十八年
    三月十九日刑鑑字第二二七九七號及八十八年二月二十三日刑鑑字第一四一一０
    號鑑驗通知書四份存可參（火藥部分經二次囑託鑑定）。是本案事證已臻明確，
    犯行堪予認定。
二、核被告所為，係犯槍砲彈藥刀械管制條例第七條第四項之未經許可持有爆裂物罪
    、同條例第十二條第四項之未經許可持有子彈罪及同條例第十三條第四項之未經
    許可持有爆裂物主要組成零件罪。又被告出於一行為，同時未經許可持有爆裂物
    及主要組成爆裂物之火藥，而觸犯上揭條例第七條第四項之未經許可持有爆裂物
    罪名與同條例第十三條第四項之未經許可持有爆裂物主要組成零件罪名，係屬想
    像競合之關係，應依刑法第五十五條關於想像競合犯之規定，從較重之未經許可
    持有爆裂物罪處斷。而其出於一行為，未經許可持有制式六五步槍子彈四顆，同
    時觸犯上開數罪刑情節均相同之未經許可持有子彈罪名，亦屬想像競合之關係，
    應依刑法第五十五條關於想像競合犯之規定，從一未經許可持有子彈罪處斷。所
    犯應處斷之上開未經許可持有爆裂物罪與未經許可持有子彈罪，犯意各別，構成
    要件互殊，應分論併罰。按持有具殺傷力爆裂物、子彈及組成爆裂物之火藥之行
    為，遑論其有無更為其他不法行為，其持有行為之本身，已然破壞社會秩序，危
    害人民生命、財產之安全，非科處相當之刑期，難扼社會上日益加劇之暴力風氣
    ，亦無從促使被告醒悟其行為之違法性。爰審酌被告之素行、犯罪之動機、手段
    、所生之危害及其他犯罪情節，並犯後之態度等一切情狀，量處如主文所示之刑
    ，並定其應執行之刑及諭知所科罰金如易服勞役之折算標準，以示懲儆。按修正
    後之槍砲彈藥刀械管制條例第十三條第四項既已明文禁止未經許可持有爆裂物之
    主要組成零件，而火藥係屬爆裂物之主要組成零件，自應認係屬違禁物，方符法
    理。是扣案驗餘之火藥一瓶及制式六五步槍子彈四顆（依性能檢驗法鑑測時，未
    經擊發或拆解），均係屬違禁物，不問何人所有，依法宣告沒收之。至原具殺傷
    力之爆裂物一顆，因於鑑測時，以水砲擊解，已成無殺傷力之破碎殘物，核其性
    質，已非屬違禁物，依法自不為沒收之諭知。
三、另按槍砲彈藥刀械管制條例第十九條第一項雖規定，犯同條例第七條之罪，經判
    處徒刑者，應於刑之執行完畢或赦免後，令入勞動場所，強制工作，其期間為三
    年。惟保安處分之目的在於協助受處分人再社會化，並改善其潛在之危險性格，
    故有無宣付保安處分之必要，自應斟酌個案情節，尤其，應衡量行為人所為犯罪
    行為之嚴重性、危險性，及其個人之性格傾向及改善之期待可能性，容許法官視
    案情之懸殊異同，依職權為適當之裁量，並無法定絕對之必要，已據司法院大法
    官會議第四七一號解釋在案。經查：被告持有上開土製爆裂物之行為，固已生危
    害社會治安秩序，如前所述。但審酌其犯罪之動機及情節，認經執行上開所宣告
    之刑後，已與外界不良環境為相當期間之隔絕，如於受刑期間，施以妥適之教化
    應足以促其醒悟，改過遷善，本院認本案尚無諭知強制工作之必要，附此敘明。
據上論斷，應依刑事訴訟法第二百九十九條第一項前段，槍砲彈藥刀械管制條例第七
條第四項、第十二條第四項、第十三條第四項，刑法第十一條前段、第五十五條、第
四十二條第二項、第三十八條第一項第一款、第五十一條第五款、第七款，現行法規
所定貨幣單位折算新台幣條例第二條，罰金罰鍰提高標準條例第二條，判決如主文。
中      華      民      國    八十八    年     十一     月    二十二    日
                                臺灣彰化地方法院刑事第三庭
                                            法      官   蔡紹良
右正本證明與原本無異。
如不服本判決，應於判決送達後十日內向本院提出上訴狀( 須附繕本 )。
                                            法院書記官   鐘麗芳
中    華    民    國      八十八      年       十一      月   二十五    日
槍砲彈藥刀械管制條例第七條
未經許可製造、販賣或運輸火砲、機關槍、衝鋒槍、卡柄槍或自動步槍者，處七年以
上有期徒刑。
未經許可製造、販賣或運輸普通步槍、馬槍、手槍或各類炸彈者，處五年以上有期徒
刑。
意圖供自己或他人犯罪之用，而犯前二項之罪者，處死刑、無期徒刑或十年以上有期
徒刑，得併科十萬元以下罰金。
未經許可無故持有、寄藏或意圖販賣而陳列第一項及第二項所列槍之一者，處一年
以上七年以下有期徒刑。
第一項至第三項之未遂犯罰之。
槍砲彈藥刀械管制條例第十二條
未經許可製造、販賣或運輸刀械者，處一年以下有期徒刑。
意圖供自己或他人犯罪之用，而犯前項之罪者，處三年以下有期徒刑，得併科三萬元
以下罰金。
未經許可無故持有或意圖販賣而陳列刀械者，處六月以下期徒刑、拘役或三千元以下
罰金。
第一項及第二項之未遂犯罰之。
      Ｋ


司法院資訊處製作；財團法人民間司法改革基金會備份。
